臺灣高等法院刑事判決　　　　　　　　　　　　　九十二年度交上訴字第一六八號
　　上　訴　人　臺灣板橋地方法院檢察署檢察官
　　上　訴　人
　　即　被　告　甲○○
右上訴人因被告公共危險等案件，不服臺灣板橋地方法院九十二年度交訴字第三號，
中華民國九十二年六月十日第一審判決（起訴案號：臺灣板橋地方法院檢察署九十一
年度偵字第一五六八０號），提起上訴，本院判決如左：
    主  文
上訴駁回。
    事  實
一、甲○○於民國九十一年五月十一日下午五時許，駕駛車號Ｚ九─一七四０號自用
    小貨車，沿臺北縣三峽鎮○○街○○道三號高速公路三峽交流道方向行駛，途經
    中園街一八七巷口時，本應注意車前狀況及兩車併行之間隔，隨時採取必要之安
    全措施，以防止發生危險事故，且依當時係陰天、有日間自然光線、視距良好、
    行經鋪有柏油之縣道、無障礙物等情形，並無不能注意之情事，適同向由乙○○
    騎乘車號ＱＣＫ─０六一號加輔助輪改裝之輕型機車附載丙○○○行駛於右前方
    ，因甲○○疏未注意車前狀況及兩車併行之間隔，致自用小貨車右側車身擦撞機
    車左側車身，乙○○及丙○○○因而失控人車倒地，乙○○受有硬腦膜下腔出血
    之傷害，丙○○○受有胸部挫傷、腹壁擦傷及下肢開放性挫傷之傷害。
二、案經被害人乙○○及丙○○○訴由臺北縣政府警察局三峽分局報請臺灣板橋地方
    法院檢察署檢察官偵查起訴。
    理  由
壹、有罪部分：
一、訊據上訴人即被告甲○○矢口否認上述犯行，辯稱：貨車是向我兒子借的，當天
    我駕駛該自用小貨車到三峽山上載山泉水回家供己飲用，回程行經事發路段，我
    聽到機車倒地的聲音，才踩煞車停頓，回頭看見三十公尺外有機車倒下，因為離
    我很遠，我想不是我撞到的，認為沒有我的事，就繼續駕駛離開，約開了一、二
    百公尺後，有一位機車騎士追過來攔我的車，表示我撞到人，我才轉回到現場看
    看，因為當時我的車後有載白色的塑膠桶，而且是車行的最後一輛，告訴人就一
    口認定是我撞的。而偵查中測量的結果與我車子實際的擦痕有很大的差距，我車
    子的擦痕以肉眼幾乎看不到，跟機車把手的高度也不相符，剛開始他們說是車頭
    撞到，但高度不符合，我請求原審法官到現場勘驗，後來他們改口說是車斗撞到
    ，而且我駕駛的是舊車，車斗部分本來就有很多刮痕，我確定沒有擦撞對方，告
    訴人騎拼裝殘障輔助輪機車，如果被擦撞到，應該是撞到所加裝比較寬的後輔助
    車輪才對，不可能撞到比較窄的手把云云。惟查：
    (一)右述犯罪事實，已經告訴人乙○○、丙○○○先後於警詢及偵查、原審及本院
      審理中指證明確，而其等受有事實欄所載之傷害，亦有財團法人恩主公醫院九
      十一年五月十二日與九十一五月十四日診斷證明書二紙附卷可證。觀諸告訴人
      丙○○○於本院審理時證述：乙○○騎乘加裝輔助輪改裝之輕型機車載我回家
      ，有一部車要超車，右邊撞到我們的左邊，擦撞倒地後我趕緊爬起來，看到兩
      間店面加一個巷道的距離前有一部車在路旁白線處停頓一下，車斗上面有很多
      載水的塑膠桶，我有看到車牌號碼，當時我以為他停下是要來看我們，沒想到
      他卻把車開走了，後來拜託一個機車騎士幫我把機車扶起來，我告訴他肇事車
      輛號碼，請他去幫我追，他有把肇事車輛追回來。擦撞後被告停在路邊看，當
      時附近沒有其他車輛，我肯定是被告的貨車擦撞到我們的機車等語（本院九十
      三年九月一日審判筆錄第六至七頁），核與證人即追回肇事車輛之機車騎士劉
      賜麟於原審證稱：我行經中園街時，發現有個機車騎士的殘障機車倒地，有位
      婦人站在旁邊，我問什麼事？他告訴我前面有車輛撞到他們，那位婦人是用手
      比，我當時看前面只有被告開著車子，告訴人並沒有指明車子的顏色、形式，
      當時被告的車子距離我們約五十至一百公尺，我騎摩托車追上去，告訴被告他
      撞到人了，被告說他沒有撞到人，我就要求被告迴轉看一下等語（見原審卷第
      三十六頁）互核，再參以證人丙○○○所證稱當時附近沒有其他車輛，以及證
      人劉賜麟證述當時前面僅有被告的車輛等語，亦與被告於本院審理時自承當時
      其係車行的最後一輛之情互相吻合，且告訴人丙○○○在肇事車輛經過時人車
      倒地，隨即爬起，而當時距離告訴人最近者僅有被告之車輛，衡情當能清楚看
      見肇事之車輛，其指述應無誤認之可能，參以證人劉賜麟與被告素不相識，並
      無仇怨，亦無故為設詞誣陷攀賴之理，其證詞當非虛妄，應屬平允可信。
    (二)本件車禍發生後，臺北縣政府警察局三峽分局警員曾檢視雙方車輛，發現被告
      所駕駛自用小貨車右後車框（起訴書誤載為右前車門）有明顯之橫向刮擦痕，
      其高度經測量為八十七公分，前段長約三十八公分，後段長約十公分，而告訴
      人乙○○所騎乘機車之左側把手亦有明顯經刮擦而破損之痕跡，其高度經測量
      約九十公分，兩處高度相近；又被告自用小貨車右前圓柱保險桿之擦痕高度經
      測量為五十三公分，而告訴人機車左後輔助輪罩之高度約四十九公分，兩處高
      度亦相近，有卷附勘查照片報告一份及照片四幀附卷可稽（見偵查卷第三十二
      頁、第三十四頁）。被告對此不服，聲請再行勘驗，經原審法官赴現場勘驗，
      就機車擦撞之位置與小貨車之擦痕比對，檢測結果為貨車側擋板在字型「Ｄ」
      之擦痕（與警員測量者並非同一擦痕）距地面為九十三公分，而機車左把手距
      地面為九十三公分，有比對照片四幀在卷可稽（見原審九十二年二月十八日勘
      驗筆錄），告訴人機車左側把手與被告小貨車右側擋板之擦痕高度相同，依上
      開勘驗結果，告訴人丙○○○指訴被告駕駛車輛撞及其輕型機車把手，致其人
      車倒地而受有犯罪事實欄所載之傷害等詞，應非無稽。至被告雖辯稱告訴人騎
      乘拼裝殘障三輪車，如果被擦撞到，應該是撞到較寬的後車輪而非較窄的手把
      云云，惟告訴人騎乘機車所加裝之後輔助輪寬度雖較車把為寬，然該後輔助輪
      高度甚矮，遠低於被告所駕駛之貨車車斗下緣，此觀偵查卷及原審卷內照片自
      明，從而貨車右側最突出之車斗側板自有可能擦撞到相同高度之機車把手，是
      被告此部分所辯亦不足取。
    (三)本件經送臺灣省臺北縣區車輛行車事故鑑定委員會鑑定結果，認為依證人陳述
      及車損情形，研判應是被告之自用小貨車超越告訴人之機車時，擦撞告訴人所
      騎乘機車以致肇事之可能性較高，此有該委員會九十一年十一月十八日北鑑字
      第九一一四一九號函一紙附卷可稽。
    (四)按車輛行駛時，駕駛人應注意車前狀況及兩車併行之間隔，隨時採取必要之安
      全措施，道路交通安全規則第九十四條第三項定有明文。被告駕車自應注意上
      述道路交通安全規定，且依當時係陰天、有日間自然光線、視距良好、行經鋪
      有柏油之縣道、無障礙物等情形，又無不能注意之情事，竟疏未注意以致肇事
      ，使告訴人乙○○、丙○○○受傷，被告應有過失，且被告之過失駕駛行為，
      核與告訴人之受傷間具有相當因果關係。是被告過失傷害犯行，足以認定。
二、按被告甲○○因駕駛過失行為致告訴人乙○○、丙○○○二人受傷，核其所為，
    係犯刑法第二百八十四條第一項前段之過失傷害罪。又被告甲○○係以一過失行
    為同時致乙○○、丙○○○受傷害，一行為侵害數法益，為想像競合犯，應從一
    重處斷。
三、原審以被告過失傷害罪證明確，適用刑法第二百八十四條第一項前段、第五十五
    條、第四十一條第一項前段，罰金罰鍰提高標準條例第一條前段、第二條規定，
    並審酌被告之素行、過失程度、智識程度、所生危害、告訴人所受傷害、事後仍
    未與告訴人達成民事和解賠償及其他一切情狀，量處有期徒刑二月，並諭知易科
    罰金之折算標準。經核原判決認事用法均無違誤，量刑亦屬妥適，應予維持。
四、檢察官依告訴人之請求，以原審量刑過輕為由提起上訴，及被告提起上訴猶執前
    詞否認擦撞肇事，或以原審量刑過重為由指摘原判決不當，請求撤銷改判云云，
    惟被告否認犯行部分不足採信，已如前述，且原判決已審酌被告犯罪一切情狀而
    予科刑，量處有期徒刑二月尚屬平允並未失之輕重，檢察官及被告此部分上訴皆
    為無理由，均應予駁回。
貳、無罪部分：
一、公訴意旨另以：被告甲○○於九十一年五月十一日下午五時許，駕駛車號Ｚ九─
    一七四０號自用小貨車，沿臺北縣三峽鎮○○街○○道三號高速公路三峽交流道
    方向行駛，途經中園街一八七巷口時，理應注意車前狀況，隨時採取必要之安全
    措施，且依當時情形又無不能注意之情事，竟疏未注意，而撞擊亦在同路段同方
    向行駛由告訴人乙○○所騎乘之車號ＱＣＫ─０六一號輕型機車，致告訴人乙○○及其乘客告訴人丙○○○人車倒地，告訴人乙○○受有硬腦膜下腔出血之傷害
    ，告訴人丙○○○受有胸部挫傷、腹壁擦傷及下肢開放性挫傷之傷害。惟被告甲○○見狀並未停車處理，竟加速逃逸，而為路人劉賜麟追呼攔阻後，始回肇事現
    場，嗣經警到場處理而查獲。因認被告另涉犯刑法第一百八十五條之四肇事逃逸
    罪嫌。
二、按犯罪事實應依證據認定之，無證據不得認定其犯罪事實；又不能證明被告犯罪
    者，應諭知無罪之判決，刑事訟訴法第一百五十四條第二項、第三百零一條第一
    項分別定有明文。次按刑事訴訟法上所謂定犯罪事實之證據，係指足以認定被告
    確有犯罪行為之積極證據而言，該項證據自須適合於被告犯罪事實之認定，始得
    作為斷罪之資料，而認定不利於被告之事實，須依積極證據，苟積極證據不足為
    不利於被告事實之認定時，即應為有利於被告之認定，更不必有何有利之證據；
    事實審法院對於證據之取捨，依法雖有自由判斷之權，然積極證據不足證明犯罪
    事實時，被告之抗辯或反證縱屬虛偽，仍不能以此資為積極證據應予採信之理由
    ；最高法院二十九年度上字第三一０五號、三十年度上字第四八二號、三十年度
    上字第八一六號分別著有判例可資參照。且刑事訴訟上證明之資料，無論其為直
    接證據或間接證據，均須達於通常一般之人均不致於有所懷疑，而得確信其為真
    實之程度，始得據為有罪之認定，若關於被告是否犯罪之證明未能達此程度，而
    有合理性懷疑之存在，致使無從形成有罪之確信，根據「罪證有疑、利於被告」
    之證據法則，即不得遽為不利被告之認定，最高法院亦著有七十六年度臺上字第
    四九八六號判例意旨可資參照。
三、公訴人所以認被告甲○○涉有上開肇事逃逸犯行，無非係以告訴人之指訴及證人
    劉賜麟之指證為其主要論據。訊據被告堅決否認有何肇事逃逸犯行，辯稱：我並
    未撞到告訴人，當時我的車窗沒關，開了三十公尺以後聽到後面有聲音，才停頓
    回頭看，認為不關我的事才開車離去，還沒開到紅綠燈處，一位機車騎士追過來
    跟我們說，才轉回去看，無所謂肇事逃逸之情事等語。經查：
    (一)證人即被告之妻陳顏彩眉於原審到庭證稱：當時我坐在駕駛座旁邊，經過事發
      地點，我們沒有看到告訴人的車子，是聽到後面有聲音，轉過頭去看，才知道
      有人發生車禍。當時已經距離現場很遠，我們有稍微踩煞車，回頭去看時，看
      到有人坐在地上，直到紅綠燈的地方才停車。我們才停車就有人追上來，說我
      們撞到了人，我們覺得沒有撞到人，但對方這麼說，我們就過去看看。回去看
      以後，人車就被扣在三峽派出所等語（見原審卷第四十六頁），核與被告供述
      當時不知有撞到人之情相符。上開證人係被告之妻，固然較有坦護被告之可能
      ，惟依告訴人所指稱：現場是個下坡，我們騎乘的是殘障人士所使用的機車，
      重心比較不穩，一般人並不會騎，被告只是輕微擦撞到把手，我們失去平衡才
      會倒地等語（原審卷第三十七頁）。再參諸被告車輛之前開擦痕僅有輕微之痕
      跡，並無凹陷之處，業經原審勘驗屬實，且有照片四張附卷可參，是被告車輛
      僅有輕微擦撞到告訴人所騎乘輕型機車之情，堪以認定，而被告駕駛小貨車輕
      微擦碰告訴人騎乘之機車而不自覺，尚無違反常情至巨。再者，證人劉賜麟到
      庭證稱：當時被告的車子距離我們約五十至一百公尺，我騎著摩托車追上去，
      告訴被告他撞到人了，被告說他沒有撞人，我就要求被告迴轉去查看一下、追
      被告時，被告車速沒有很快，我一下子就追到了等語（見原審卷第三十六頁）
      ，可知當證人對被告告以其撞到人，被告當時反應表示不知情，並否認肇事，
      是被告辯稱當時不知已撞到人，聽到機車倒地聲音才踩煞車觀察等語，並非無
      據。況被告所駕駛者為貨車，僅車頭部分為車廂，車身部分則為棚頂並圍以木
      板車斗之開放式後車架，不若自用小轎車為封閉式車廂空間，因聲音及撞擊均
      會放大傳入，外部碰撞在車廂內會產生比實際施作之力還要明顯的聲音和顫動
      ，從而被告位於車頭車廂左側駕駛座，對右後側車斗輕微擦撞未能察覺，亦有
      可能，從而被告既不確知有擦撞到機車，稍微停頓觀察後認為告訴人倒地與其
      無關而駕車離去，主觀上應無「逃逸」之意思。況且，倘若被告有逃逸之意，
      理應於肇事後以高速駛離現場，避免被人記下車牌號碼進而追捕，然被告當時
      車速不快，經機車騎士告知後隨即轉回現場處理，亦發佐證其主觀上應無逃逸
      之意甚明。
    (二)按刑法第一百八十五條之四駕駛動力交通工具肇事致人死傷而逃逸罪係於八十
      八年四月二十一日增訂公布，並自同年四月二十三日開始生效，增設本條文之
      立法目的，乃為維護交通，增進行車安全，促使當事人於事故發生時能對被害
      人即時救護，減少死傷，以保護他人權益並維護社會秩序。又其立法精神在於
      交通事故一旦發生，且發生人員傷亡之情況，不論是撞人或被撞，或是因其他
      事故而造成死傷，只要是在駕駛動力交通工具過程內所發生者，參與事故過程
      的當事人，皆應協助防止死傷之擴大，蓋如駕駛人於事故發生後，隨即駕車逃
      離現場，不僅使肇事責任認定困難，更可能使受傷之人喪失生命或求償無門。
      本件被告甲○○於上開地點與告訴人乙○○發生擦碰時，並未立即停車，係因
      二車擦撞輕微，被告不知已撞到告訴人所致，當證人劉賜麟告知時，隨即返回
      現場，可知被告並無逃逸之意圖。又被告既然已回到車禍現場，即無使告訴人
      陷於傷亡擴大無人救護之危險情境，亦無使告訴人或警察機關致生無從追查肇
      事人而規避責任之情形，揆之上開立法理由，本件即與刑法第一百八十五條之
      四所規定之肇事逃逸立法目的之構成要件有間，自難謂被告所為該當肇事逃逸
      罪責。此外，復查無其他積極證據足資證明被告有何肇事逃逸之犯行，自屬不
      能證明被告犯罪。
四、原審以不能證明被告犯肇事逃逸罪而諭知無罪，經核並無不合，應予維持。檢察
    官上訴意旨仍執陳詞，認被告應構成肇事逃逸罪，而指摘原判決不當，此部分上
    訴為無理由，應予駁回。
據上論斷，應依刑事訴訟法第三百六十八條，判決如主文。
本案經檢察官鄭富銘到庭執行職務。
中　　　華　　　民　　　國　　　九十三　　　年 　　九 　　月 　　八 　　日
                              臺灣高等法院交通法庭
                                  審判長法  官　吳　　　敦
                                        法  官  張　傳　栗
                                        法  官  梁　宏　哲
右正本證明與原本無異。
肇事逃逸罪部分：檢察官如不服本判決，應於收受送達後十日內向本院提出上訴書狀
　　　　　　　　，其未敘述上訴理由者，並得於提起上訴後十日內向本院補提理由
　　　　　　　  書狀（均須按他造當事人之人數附繕本）。
過失傷害罪部分：不得上訴。
                                        書記官　劉　貞　達
中　　　華　　　民　　　國　　　九十三　　　年 　　九 　　月 　　九 　　日
附錄本案論罪科刑法條全文
刑法第二百八十四條第一項：
因過失傷害人者，處六月以下有期徒刑、拘役或五百元以下罰金；致重傷者，處一年
以下有期徒刑、拘役或五百元下罰金。
